臺灣高等法院民事判決　　　　　　　　　 95年度上字第950號
　　上　訴　　人　甲　○
　　訴訟代理　人　李建民律師
　　上　訴　　人　乙○○
　　上　一　　人
　　訴訟代理　人　丙○○
　　上　訴　　人　丁○○
　　上列二上訴人
　　訴訟代理　人　洪維煌律師
　　被　上訴　人　戊○○　　住台北市中山區○○○路○段73
上列當事人間侵權行為損害賠償事件，上訴人對於中華民國95年
9月29日臺灣臺北地方法院95年度訴字第4915 號第一審判決各自
提起上訴，經本院於96年4月25日言詞辯論終結，判決如下：
    主  文
原判決關於命上訴人乙○○、丁○○連帶給付及其假執行之宣告
，與該訴訟費用部分均廢棄。
上開廢棄部分，上訴人甲○在第一審之訴及假執行之聲請均駁回
。
上訴人甲○之上訴駁回。
廢棄改判部分之第一、二審及駁回部分之第二審訴訟費用，均由
上訴人甲○負擔。
    事實及理由
一、上訴人甲○起訴主張：上訴人乙○○乃台北市○○○路○ 段
    73號百年中山大廈（下稱系爭大廈）住戶，被上訴人與伊分
    別擔任管理委員會（下稱管委會）之委員及前任副主任委員
    。詎上訴人乙○○及其子丁○○、被上訴人三人共同基於侵
    害伊名譽之犯意聯絡，先由被上訴人向上訴人乙○○指摘：
    伊於任職百年大廈管理委員會副主任委員時，侵占管理費之
    不實言論，嗣於民國93年5月6日，由上訴人乙○○、丁○○
    父子在系爭大廈1 樓大廳牆壁張貼寫有：「上訴人甲○做了
    主委三年多對於大樓毫無表現自肥耗盡了上屆交下三十餘萬
    元，三年來爛帳最後一併領光帶走，荒唐」等不實言論之大
    字報，足生損害於伊之名譽。爰依共同侵權行為之法律關係
    ，請求上訴人乙○○、丁○○及被上訴人連帶賠償伊名譽所
    受損害新臺幣（下同）150萬元。 系爭大字報張貼20餘日，
    百年大廈125戶住戶及造訪來客均得以知悉， 非以登報澄清
    道歉，不足回復伊之受損名譽。請求判令：(一)上訴人乙○○
    、丁○○及被上訴人應連帶給付上訴人甲○新台幣（下同）
    150萬元及自原審起訴狀繕本送達翌日起算之法定利息。 (二)
    上訴人乙○○、丁○○及被上訴人應將如原判決附件所示「
    道歉啟事」以16號字半版之篇幅刊登於中國時報全國頭版半
    版1日。(三)請准供擔保宣告假執行。
    原審判決：上訴人乙○○、丁○○應連帶給付上訴人甲○20
    萬元及自95年5月13 日起算之法定利息；上訴人甲○其餘之
    訴及假執行之聲請駁回。
二、上訴人甲○及上訴人乙○○、丁○○分別對原審判決不利部
    分提起第二審上訴。
    上訴人甲○於本審聲明：(一)上訴部分：1.原判決不利於上訴
    人甲○部分廢棄。2.上開廢棄部分，上訴人乙○○、丁○○
    應再連帶給付上訴人甲○130萬元 及自起訴狀繕本送達翌日
    起算之法定利息。3.被上訴人應與上訴人乙○○、丁○○連
    帶給付150萬元 及自起訴狀繕本送達翌日起算之法定利息。
    4.上訴人乙○○、丁○○及被上訴人應將原判決附件所示之
    道歉啟事以16號字半版之篇幅，刊登於中國時報之全國頭版
    半版壹日。(二)答辯部分：上訴駁回。
    上訴人乙○○、丁○○則以：(一)丁○○為上訴人乙○○之子
    ，並未住於系爭大樓內，93年5月6日上訴人乙○○自行寫畢
    大字報在張貼時，上訴人丁○○適返家探父，見76歲父親在
    張貼海報恐生危險，方在場幫忙避免其摔倒，實際上對於上
    開大廈內部之紛爭與大字報內容皆不知悉。上訴人乙○○因
    聽聞上訴人甲○欲告當時主任委員張月桂一事，即在義憤下
    自行書寫大字報，與丁○○、被上訴人皆無關。(二)系爭大廈
    已於92 年10月4日另選出管理委員，上訴人甲○未經正當處
    理程序，竟於92 年10月6日逕將大廈管委會於台北銀行所設
    帳號000000000000號、戶名百年中山大廈管委會之帳戶提領
    324,911元， 其後又未移交管委會之帳冊資料，事經揭露，
    住戶為之嘩然指責，新任主委張月桂基於職責對上訴人甲○
    提出涉嫌侵占、背信之告訴，上訴人甲○竟揚言對張月桂提
    出告訴。另上訴人甲○於擔任管理委員時，另以自任幹事一
    職按月支領2萬元， 不合系爭大廈管委會之慣例與規定。(三)
    大字報中關於「自肥耗盡了上屆交下三十餘萬元，三年來爛
    帳最後一併領光帶走」，係指甲○未依正常程序擅行提盡管
    委會存款及拒絕移交帳冊資料等情。至於所指「狗屁不通」
    、「可惡」等言語，觀於大字報中所載「官司未確定判決他
    有什麼資格談反誣告，狗屁不通，可惡！嚇得了誰阿！」，
    僅指新任主任委員在追究上訴人甲○所涉刑事責任時，上訴
    人甲○欲反提誣告告訴，上訴人乙○○提出個人看法，「狗
    屁不通」、「可惡」係對事，而非對人評述，並無侮辱之行
    為。 (四)釋字第509號解釋有發生民事法之效力，是行為人以
    善意發表言論，因自衛、自辯或保護合法之利益者或對於可
    受公評之事，而為適當之評論，行為人雖不能證明言論內容
    為真實，但如能證明其有相當理由確信其發表之言論內容應
    屬真實，均不得謂行為人為未盡注意義務而有過失，縱事後
    證明其言論內容與事實不符，亦不能令負侵權行為之損害賠
    償責任。上訴人甲○未依正當程序擅予提領管委會款項，拒
    絕移交管委會帳冊，致管委會對於收支無法釐清，且其違背
    往例支領薪資2萬元等不當行為， 上訴人乙○○對於大樓公
    眾利益事務，而以大字報為主觀善意之評論，並無違法。(五)
    本件若成立侵權行為，上訴人甲○依民法第195條第1項規定
    請求非財產上之損害金額以1萬元為適當， 因上訴人乙○○
    年事已高，現偶而兼職從醫，收入不多；丁○○目前待業中
    ，經濟困窘。另因本件係社區事務之紛爭，非全國性事端，
    上訴人甲○請求刊登中國時報之全國頭版半版１日以回復其
    名譽，委無必要等語抗辯。聲明：(一)上訴部分：1.原判決關
    於上訴人乙○○、丁○○敗訴部分廢棄。2.上開部分，上訴
    人甲○在第一審之訴及假執行之聲請均駁回。(二)答辯部分：
    上訴駁回。
    被上訴人則辯稱：伊僅聽聞上訴人甲○欲告當時主任委員張
    月桂一事，而於電話中告知上訴人乙○○，上訴人乙○○即
    基於義憤自行製作、張貼系爭大字報，與伊無關云云。聲明
    ：(一)上訴駁回。(二)如受不利之判決，願供擔保請准宣告免為
    假執行。
三、兩造不爭執之事項：
  (一)上訴人乙○○製作寫有下列文字之大字報6張，並於93年5月
    6日與子上訴人丁○○張貼在系爭大廈1樓大廳之信箱上方及
    牆壁上：
    1.「上訴人甲○做了主委三年多，對大樓毫無表現，自肥耗
      盡了上屆交下三十餘萬，三年來爛賬，最後一併領光帶走
      ，荒唐！」；
    2.「上訴人甲○將公款存入私人的帳戶就已違法（郵局可查
      證），還怕他什麼反誣告」；
    3.「親愛的業主：最近上訴人甲○放空氣，『要反誣告』，
      以致大樓人心惶惶怕吃官司，可笑！官司未確定判決，他
      有什麼資格談反誣告，狗屁不通，可惡，赫得了誰啊？」
      ；
    4.「住戶們，為了你權益，請伸出正義、良知的手聲援新主
      委啊」；
    5.「告發上訴人甲○是在那一位主委任內，永遠都是關係告
      發人，不能因辭職不幹就能了事」；
    6.「親愛業主：上訴人甲○三年來沒存下一毛錢，錢都到那
      裡去了？現在主委才不到半年，修樓板等，如今已近四十
      萬元，對比之下，各位，您們心中有何感慨呀？」；
    此有張貼大字報之照片在卷可稽（原審卷第8頁）。
  (二)91年9月13日百年大廈管委會第20屆第2次會議簽到單上之簽
    名為真正（原審卷第48頁）。
  (三)訴外人即系爭大廈之主任委員張月桂對上訴人上訴人甲○提
    出涉嫌刑事侵占、背信等罪嫌之告發，業經臺北地方法院檢
    察署檢察官為不起訴處分確定（原審卷第15頁）94年度調偵
    字第39號），有該不起訴處分書在卷（原審卷第）。
    另上訴人甲○對上訴人乙○○、丁○○提出誹謗罪嫌之告訴
    ，業經臺北地方法院檢察署檢察官為不起訴處分（93年度偵
    字第15759、21053號），嗣再經上訴人甲○聲請再議，復經
    臺北地方法院檢察署檢察官再為不起訴處分（94年度偵續字
    第349號），有上開不起訴處分書2份足憑 （原審卷第26-29
    頁，本院卷第37-39頁）。
四、本件重要爭點在於：
  (一)司法院大法官會議第509號解釋對於民事法有無適用？
  (二)系爭大字報之內容，有無侵害上訴人甲○之名譽？有無經合
    理查證而得確信為真實，並就可受公評之事為適當之評論？
  (三)上訴人甲○請求上訴人乙○○、丁○○及被上訴人連帶賠償
    150萬元及在中國時報頭版刊登道歉啟事1日，有無理由？
五、司法院大法官會議第509號解釋對於民事法有無適用？
    按言論自由為人民之基本權利，憲法第11條有明文保障，國
    家應給予尊重及最大限度之維護，俾人民得以實現自我、溝
    通意見、追求真實及監督各種政治或社會活動之功能得以發
    揮，惟為兼顧對個人名譽、隱私及公共利益之保護，法律並
    非不得對言論自由依傳播方式為合理之限制，司法院大法官
    會議第509 號解釋揭櫫明確。惟名譽係開放概念，行使言論
    自由是否因而侵害他人之名譽，構成不法，應依法益權衡加
    以判斷。 上開509號解釋旨在衡平憲法所保障之言論自由與
    名譽權兩種法益，在民事事件中，就一人行使言論自由，是
    否構成不法侵害他人之名譽，基於法律秩序的統一性，應就
    整體法規範予以評價考量，因憲法為民事法之上位規範，在
    為民事法解釋時亦不應違反憲法原則及憲法精神，而應以合
    憲解釋為之。 是上開509號解釋於民事法中應予適用，而將
    該解釋文揭櫫之概念及刑法第310條第3項、 第311條除外規
    定，置於民事個案中予以考量，作為侵害名譽權行為之阻卻
    不法事由， 俾使上開509號解釋揭櫫之精神在下位法律規範
    中之價值判斷一致，以維護法律秩序之整體性。
六、系爭大字報之內容，有無侵害上訴人甲○之名譽？有無經合
    理查證而得確信為真實，並就可受公評之事為適當之評論？
  (一)系爭大字報內容，有無侵害上訴人甲○之名譽？
    上訴人甲○主張：系爭大字報其中1.「上訴人甲○做了主委
    三年多，對大樓毫無表現，自肥耗盡了上屆交下三十餘萬，
    三年來爛賬，最後一併領光帶走」；2.「上訴人甲○將公款
    存入私人的帳戶就已違法（郵局可查證）」；3.「親愛的業
    主：最近上訴人甲○放空氣，『要反誣告』，以致大樓人心
    惶惶怕吃官司，可笑！官司未確定判決，他有什麼資格談反
    誣告，狗屁不通，可惡，赫得了誰啊？」等內容，侵害伊之
    名譽一節，業據提出張貼上開大字報之照片為證（原審卷第
    8頁）。經查：
    1.觀察上開1.、2.大字報文句，明指：上訴人甲○為自己利
      益，用盡三十餘萬元，三年來均係爛帳，並將公款提領存
      入自己帳戶等情，足讓系爭大廈住戶及來訪賓客等不特定
      第三人對上訴人甲○產生其侵占公款、中飽私囊之評價，
      而有貶損上訴人甲○名譽之情事。
    2.至於上開3.大字報文句，雖有「可笑」、「狗屁不通」及
      「可惡」等不妥字眼，惟綜觀全文，係針對上訴人甲○欲
      對他人提出誣告告訴一事，發表個人認為係絕對不可行之
      看法，雖文字不雅，惟尚非對甲○之人格或名譽予以評論
      ，自難認為對於上訴人甲○之名譽有任何侵害可言。
  (二)系爭大字報內容，有無經合理查證而得確信為真實，並就可
    受公評之事為適當之評論？
    1.依上所述，為維護法律程序之整體性，司法院大法官會議
      第509號解釋於民事法中應予適用， 而將該解釋文揭櫫之
      概念及刑法第310條第3項、 第311條除外規定，亦應於民
      事個案中予以考量，作為侵害名譽權行為之阻卻不法事由
      。又所謂可受公評之事，依事件之性質與影響，應受公眾
      為適當之評論，至於是否屬可受公評之事，應就具體事件
      ，以客觀之態度、社會公眾之認知及地方習俗等認定之，
      一般而言，凡涉及國家社會或多數人利益者，皆屬之。所
      謂適當之評論，即其評論中肯、不偏激，未逾必要之範圍
      。
    2.經查：
      (1)上訴人甲○擔任系爭大廈第20屆之副主任委員，任期自
        91年9 月1日起至92年8月31日止，此為兩造不爭執之事
        實。又上訴人甲○於91年9月13日經第20屆第2次管理委
        員會會議決議聘任其兼任總幹事， 每月薪資2萬元，又
        此屆任期內之管理費均由總幹事即上訴人甲○收取，如
        有支出，係由總幹事直接支出，再將單據給財務委員林
        秀雄作帳等情，業據上訴人甲○提出百年中山大廈管理
        委員會第20屆第2次委員會議紀錄為憑（原審卷第45-48
        頁），並經證人林秀雄於另案即系爭大廈管理委員會請
        求甲○損害賠償事件中證述明確（筆錄見本院卷第69頁
        反面）。
      (2)但觀上訴人甲○於擔任第20屆副主任委員兼總幹事期間
        ，系爭大廈管委會在台北銀行第000000000000號之帳戶
        從無任何管理費存入之紀錄，有該帳戶之存款明細可稽
        （原審卷第30頁上方）。上訴人甲○雖辯稱：住戶拒繳
        管理費，入不敷出云云（本院卷第215 頁反面）。惟依
        一般金錢管理實務，無論收支是否平衡，必須收入支出
        列明細目，以昭公信，上訴人甲○於任期內亦應依上開
        常規將管理費存入上開帳戶，再依需要適時支出才是。
        上訴人甲○始終未能提出任何收支明細以供核對，其先
        於偵查中辯稱：帳冊於交接過程中遺失（原審卷第15頁
        反面），嗣於本訴中翻稱：係遭被上訴人等人強行霸占
        系爭大廈管理室更換鑰匙，取走室內檔案物品在卷（本
        院卷第239頁），前後說詞反覆不一， 形式上觀之即令
        人可疑。
      (3)加以91年9月13 日系爭大廈管理委員會其後聘任上訴人
        甲○兼任總幹事， 每月薪資2萬元，雖經上訴人提出系
        爭大廈管委會笫20屆第2次委員會議紀錄 （原審卷第45
        -48頁），並舉證人林秀雄之證詞（原審卷第121頁）為
        憑。但因系爭大廈之前從無副主任委員兼任總幹事，每
        月領取薪資2萬元之情， 系爭大廈之住戶嘩然，上訴人
        乙○○及被上訴人亦均否認該次委員會議紀錄內容之真
        正，系爭大廈管委會亦否認為真正，有該委員會之函件
        可按（原審卷第76頁）；亦即，上訴人甲○是否確經系
        爭大廈管委會會議決議聘任為總幹事、 每月支領薪資2
        萬元一節，因無前例而引發爭議，上訴人甲○當時即應
        提出上開會議紀錄以平眾議，竟未提出釋疑，自無從苛
        責身為住戶之一之上訴人乙○○有所質疑。
      (4)再系爭大廈住戶原預定於92年8月16 日選出新任管理委
        員，惟因故未選出，嗣再於92年10 月4日選出新任管理
        委員，上訴人甲○已非新任管理委員，有兩造不爭執為
        真正之系爭大廈92 年第2次業主大會紀錄附卷（原審卷
        第31頁）。上訴人竟於92年10月6日在台北銀行第00000
        0000000號、 系爭百年中山大廈管委會之銀行帳戶內提
        領全部款項324,911元，致該帳戶全部結清之事實， 此
        為兩造不爭執，並有台北銀行交易明細、台北銀行存摺
        存款取款憑條各1紙足憑0（原審卷第30頁）。衡之上訴
        人甲○於92年10月6 日當時已非系爭大廈之副主任委員
        ，則其逕自系爭大廈管理委員會之帳戶內提領款項，客
        觀上有所不當。雖上訴人甲○其後於涉嫌侵占、背信之
        偵查案件中，以其提領上開金額係因代墊系爭大廈支付
        廠商維修電梯、監視系統等費用279,300元， 及退還廣
        告看板押金48,700元為由抗辯，固提出付款統一發票、
        收據3紙為憑（原審卷第49頁）。惟該3張發票收據當時
        並未提出予系爭大廈管委會，是否確有代墊情事，不無
        疑問；且發票收據之日期為91年9 月、91年9月5日及92
        年8月10日，而系爭大廈管理委員會於91年7月份尚結餘
        278,985元，91年8 月份結餘274,891元，有兩造不爭執
        之財務報告在卷（原審卷第50頁），就上開91年9 月份
        之發票收據金額19,300元（13,000+6,300= 19,300）足
        敷支付，並無需要上訴人代墊之情事。 且發票收據3紙
        金額總計僅279,300元（260,000+13,000 +6,300 =279,
        300），上訴人甲○竟提領324,911元，上開情節確有諸
        多引發非議之端。
      (5)復以92 年10月4日系爭大廈選出新任管理委員後，上訴
        人甲○並未依循往例與新任管理委員辦理移交帳冊資料
        之程序，遲至92年11月13日始寄發存證信函予第21屆新
        任主委陳世昌，表明92 年10月4日改選會議違法無效一
        節，固據提出存證信函在卷 （原審卷第51-53頁），惟
        函內並未提及帳冊遭人強行取走，其後亦始終未提出帳
        冊辦理移交，系爭大廈管委會終於92年12月22日對上訴
        人甲○提出告訴，有告訴狀及續陳告訴理由可參（本院
        卷第208-213頁）。
    3.依上所陳，上訴人甲○於擔任系爭大廈第20屆副主任委員
      兼總幹事期間，從未將收取之管理費存入大廈管委會之銀
      行帳戶內，又未提出任何收支明細以昭公信；於第21屆新
      任管理委員選出後，非惟未辦理帳冊資料移交手續，復於
      92 年10月6日將大廈管委會銀行帳戶內之款項提領殆盡；
      終經大廈管委會對其提出涉嫌侵占、背信之告訴等情，不
      問其後偵查結果如何，自當時情勢觀察，上訴人甲○之上
      開行為確有諸多可議之處。
    4.按系爭大廈管理費之收支及運用，屬於系爭大廈之公共事
      務，與全體住戶之共同利益休戚相關，自屬可受公評之事
      項。而上訴人乙○○為住戶之一，並無任何司法調查權銀
      ，其自形式上觀察上開事實，因而有合理之確信認為上訴
      人甲○有基於私利提領款項，涉嫌侵占及帳目不明之情事
      ，並無違反常理。且其基於為系爭大廈全體住戶共同利益
      之立場，明指上訴人甲○有上開情節，評論亦無任何失當
      ，應認有阻卻不法之事由存在，縱事後證明其認定與事實
      符，亦不能令負侵權行為之損害賠償責任。
七、上訴人甲○請求上訴人乙○○、丁○○及被上訴人連帶賠償
    150萬元及在中國時報頭版刊登道歉啟事1日，有無理由？
  (一)承上開說明，上訴人乙○○書寫及張貼上開1.、2.內容之大
    字報，雖有侵害上訴人甲○名譽之情事，惟其係對可受公評
    之大廈管理費公共事項，為並無失當之評論，具有阻卻不法
    之事由，自不應負侵權行為之損害賠償責任。另上訴人丁○
    ○並未居住於系爭大廈，基於幫忙父親之心而與上訴人乙○
    ○共同張貼系爭大字報，並無任何侵權行為可言。
  (二)上訴人乙○○、丁○○不應負侵權行為之責任，已如上述，
    上訴人甲○主張：被上訴人與上開二人有共同侵害其名譽之
    意思，已無可採，況依上訴人甲○提出由上訴人乙○○寫予
    被上訴人之書信（原審卷第11頁），其內記載：「為了挺您
    和主委，毅然先書大字報，一方面給甲○知道您們並不孤，
    還有人挺您們……」，益見係上訴人乙○○基於支持及鼓勵
    被上訴人及主任委員，因而自行書寫大字報之情。從而，上
    訴人甲○基於共同侵權行為之法律關係，訴請上訴人乙○○
    、丁○○及被上訴人連帶賠償150萬元 及法定利息暨刊登道
    歉啟事等節，均屬無據，應予駁回。
八、綜上所述，上訴人甲○基於侵權行為之法律關係，訴請上訴
    人乙○○、 丁○○及被上訴人連帶給付150萬元及法定利息
    ，暨刊登道歉啟事，均為無理由，不應准許，其假執行之聲
    請亦應併予駁回。原審判決上訴人乙○○、丁○○連帶給付
    20萬元及法定利息，尚有未洽，上訴人乙○○、丁○○提起
    上訴，指摘原判決不當，為有理由，爰予廢棄改判如主文第
    二項所示。另上訴人甲○就不應准許部分，仍執陳詞提起上
    訴，為無理由，應予駁回。
九、據上論結：上訴人甲○之上訴為無理由，上訴人乙○○、丁
    ○○之上訴為有理由，依民事訴訟法第450條、 第449條第1
    項、第78條，判決如主文。
中　　華　　民　　國　　96 　　年　　5　 月　 　9 　　日
                    民事第一庭
                        審判長法　官  張耀彩
　　　　  　　　　　　　　　　法　官  盧彥如
　　　　　  　　　　　　　　　法　官  林金吾
正本係照原本作成。
如不服本判決，應於收受送達後20日內向本院提出上訴書狀，其
未表明上訴理由者，應於提出上訴後20日內向本院補提理由書狀
（均須按他造當事人之人數附繕本）上訴時應提出委任律師或具
有律師資格之人之委任狀；委任有律師資格者，另應附具律師資
格證書及釋明委任人與受任人有民事訴訟法第466條之1第1項但
書或第2項（詳附註）所定關係之釋明文書影本。
中　　華　　民　　國　　96　　年　　5 　　月　　9　 　日
                              書記官  張淑芳
附註：
民事訴訟法第466條之1（第1項、第2項）：
對於第二審判決上訴，上訴人應委任律師為訴訟代理人。但上訴
人或其他法定代理人具有律師資格者，不在此限。
上訴人之配偶、三親等內之血親、二親等內之姻親，或上訴人為
法人、中央或地方機關時，其所屬專任人員具有律師資格並經法
院認為適當者，亦得為第三審訴訟代理人。
